臺灣雲林地方法院民事裁定
110年度消債清字第13號
聲  請  人  
即  債務人  李淑揚  
代  理  人  詹忠霖律師（法扶律師）
上列聲請人因消費者債務清理事件聲請清算，本院裁定如下：
    主  文
聲請人甲○○自民國一一０年十二月二十八日十六時起開始清算程
序。
命司法事務官進行本件清算程序。
    理  由
一、按債務人不能清償債務或有不能清償之虞者，得依本條例所
    定更生或清算程序，清理其債務；債務人於法院裁定開始更
    生程序或許可和解或宣告破產前，得向法院聲請清算；債務
    人對於金融機構負債務者，在聲請更生或清算前，應向最大
    債權金融機構請求協商債務清償方案，或向其住、居所地之
    法院或鄉、鎮、市、區調解委員會聲請債務清理之調解；法
    院開始清算程序之裁定，應載明其年、月、日、時，並即時
    發生效力；法院裁定開始更生或清算程序後，得命司法事務
    官進行更生或清算程序，消費者債務清理條例（下稱消債條
    例）第3條、第80條前段、第151條第1項、第83條第1項、第
    16條第1項前段分別定有明文。
二、本件聲請意旨略以：聲請人為家庭主婦，每月均由兒子提供
    扶養費新臺幣（下同）4,000元資助生活，平日生活已盡力
    樽節支付，每月收入扣除必要支出後，仍無餘力清償債務，
    實有不能清償債務之情事，復未經法院裁定開始更生程序或
    許可和解或宣告破產。又聲請人曾於95年間與最大債權銀行
    即國泰世華商業銀行股份有限公司（下稱國泰世華銀行）協
    商成立，約定每月還款36,000元，而成立協商當時聲請人係
    與配偶共同從事海鮮販賣，每月收入6萬元，嗣因經營不善
    需資金周轉，開立支票向親友或地下錢莊借貸，因利息滾利
    息導致無法支付200至300萬元之債務且有未成年子女曾○祥
    、曾○喬需扶養，致聲請人無力負擔協商還款金額，爰聲請
    清算等語。
三、按消債條例所稱消費者，係指5年內未從事營業活動或從事
    平均每月營業額20萬元以下之小規模營業之自然人；債務人
    為公司或其他營利法人之負責人，無論是否受有薪資，均視
    為自己從事營業活動，其營業額依該公司或其他營利法人之
    營業額定之，消債條例第2條第1項、第2項及消債條例施行
    細則第3條第2項定有明文。本件聲請人陳報其5年內未從事
    營業活動，目前無業，每月由兒子資助扶養費4,000元等語
    ，並提出勞工保險被保險人投保資料表、全國財產稅總歸戶
    財產查詢清單及107、108、109年度綜合所得稅各類所得資
    料清單為證，足認聲請人屬消債條例第2條所規定之消費者
    ，而為消債條例所適用之對象。
四、次按協商或調解成立者，債務人不得聲請清算，但因不可歸
    責於己之事由，致履行有困難者，不在此限；消債條例施行
    前，債務人依金融主管機關協調成立之中華民國銀行公會會
    員，辦理消費金融案件無擔保債務協商機制與金融機構成立
    之協商，準用上開規定，消債條例第151條第7項、第9項亦
    定有明文。又所謂「不可歸責於己之事由」係指金融機構所
    定之協商條件過苛，致債務人於清償協商金額後，即無法維
    持其基本生活，或債務人於履行協商條件期間，因非自願性
    失業、工作能力減損、減薪等事由致收入減少，或因扶養人
    數增加、債務人或其家人傷病等事由致支出增加等情事。至
    所謂「履行有困難」即應以債務人之收入，扣除自己及依法
    應受其扶養者所必要生活費用之數額，仍不足以清償協商條
    件所定之數額，即足當之。故協商時所成立之條件依債務人
    之收入已發生履行顯有重大困難，即屬不可歸責於己之事由
    （臺灣高等法院暨所屬法院97年法律座談會民事類提案第44
    號研討結果參照）。聲請人前於95年間因對金融機構負欠債
    務，曾參與銀行公會債務協商，並與最大債權銀行國泰世華
    銀行達成協商成立，約定每月還款約36,000元，惟因聲請人
    嗣未遵期還款，而經銀行通報毀諾等情，業據聲請人提出財
    團法人金融聯合徵信中心信用報告書在卷可稽（見本院卷第
    27頁），復有國泰世華銀行110年12月6日民事陳述意見狀暨
    檢附之協議書在卷可考，應可採信。又聲請人陳稱其前成立
    之銀行公會協商毀諾之原因，係因其與配偶共同從事海鮮販
    賣經營不善需資金周轉，開立支票向親友或地下錢莊借貸，
    因利息滾利息導致無法支付200至300萬元之債務且有未成年
    子女曾○祥、曾○喬需扶養，致聲請人無力負擔協商還款金額
    之事實，有聲請人提出之110年11月23日民事陳報狀可憑（
    見本院卷第190頁）。是查，參以聲請人所提出勞工保險被
    保險人投保資料表，聲請人僅曾於79至99年間投保於職業工
    會，即未有其他投保資料，且聲請人亦提出切結書（見本院
    卷第193頁）為證，又依聲請人所提出之戶籍謄本（見本院
    卷第19頁），可知聲請人於95年間確有未成年子女，應有負
    擔未成年子女扶養費之必要，可認聲請人主張其與銀行公會
    協商當時係與其配偶從事海鮮販賣之情形，嗣後有經營不善
    之情形，至其無法繼續營業，聲請人上述所稱，確有可能，
    可認聲請人應有收入減少，而無法繼續依前揭協商內容繼續
    履行之情形，應屬可信。依前開說明，聲請人之毀諾有不可
    歸責於己之事由，致履行有困難者，堪以認定。是以，聲請
    人雖曾與債權金融機構協商成立，仍得再為本件更生之清算
    ，先行說明。
五、聲請人復於110年4月9日向本院聲請消費者債務清理之調解
    ，因無力清償債務而調解不成立等情，有本院調解程序筆錄
    、調解不成立證明書附卷可按（見本院110年度司消債調字
    第28號卷第251至253頁），堪可採認。是以，本院應綜合聲
    請人之債務、收入、生活必要支出及財產狀況等情，衡酌聲
    請人平均月收入扣除每月生活必要支出後之餘額是否難以負
    擔債務金額，綜合評估聲請人目前全部收支及財產狀況是否
    有「不能清償債務或有不能清償之虞」之情形，說明如下：
㈠、聲請人之平均每月收入及財產狀況：
    聲請人名下並無任何財產乙情，有全國財產稅總歸戶財產查
    詢單、崙背鄉農會活期性存款存摺附卷可稽。又聲請人陳稱
    其收入來源為兒子資助之扶養費4,000元等語，業據聲請人
    陳報在卷，並提出107、108、109年度綜合所得稅各類所得
    資料清單、勞工保險被保險人投保資料表、收入切結書等件
    為證。是本院審酌上情，認應以每月收入4,000元，作為計
    算聲請人目前償債能力之基準。至於聲請人於109年間，自
    雲林縣崙背鄉農會領取之競技所得238,800元部分（見本院
    卷第177頁），因係一次性領取，未具持續性，自不應列入
    聲請人固定收入範圍，附此說明。
㈡、聲請人支出狀況：
　　聲請人主張其每月必要支出為4,000元膳食費等語，有聲請
    人提出之110年11月23日民事陳報狀可憑（見本院卷第189頁
    ），衡以上述聲請人每月必要支出遠低於衛生福利部公告11
    0年度臺灣省每人每月最低生活費13,288元之1.2倍即15,946
    元之標準，且無浪費或浮誇之情，應予准許。
㈢、承上，聲請人名下資產確不足以清償全部債務，且聲請人每
    月可處分所得僅4,000元，而僅能負擔其每月生活必要支出4
    ,000元，遑論有剩下餘額去清償其所負擔債務。又聲請人現
    年為55歲，距法定強制退休年齡65歲僅剩10年的時間，縱認
    聲請人尚有工作能力，每月以最低薪資24,000元計算其清償
    能力，扣除聲請人必要生活費4,000元後，每月餘2萬元。而
    以此數額，如果欲清償聲請人現積欠債權人所陳報之債務總
    額9,637,826元之金額，至少必須要481個月即40年以上的時
    間，才能全部清償完畢，顯然已逾聲請人得為工作之期間，
    更遑論聲請人現積欠之債務，其利息及違約金部分等仍持續
    增加中，堪認聲請人已處於不能清償之客觀經濟狀態，而有
    藉助清算制度調整其與債權人間之權利義務關係而重建其經
    濟生活之必要，自應許聲請人得藉由清算程序清理債務。
六、從而，聲請人有不能清償債務之情事，且未經法院裁定開始
    更生或許可和解或宣告破產，復查無消費者債務清理條例第
    6條第3項、第8條或第82條第2項所定應駁回清算聲請之事由
    。是本件聲請人聲請清算，應屬有據，爰裁定開始清算程序
    ，並命司法事務官進行本件清算程序。
中　　華　　民　　國　　110 　年　　12　　月　　28　　日
                  民事第一庭    法  官  吳福森

以上正本係照原本作成。
本裁定不得抗告。
中　　華　　民　　國　　110 　年　　12　　月　　28　　日
                                書記官  程尹鈴